---
title: "Construyendo una Receta de Demografia ECH (ES)"
output: rmarkdown::html_vignette
vignette: >
  %\VignetteIndexEntry{Construyendo una Receta de Demografia ECH (ES)}
  %\VignetteEngine{knitr::rmarkdown}
  %\VignetteEncoding{UTF-8}
---

```{r, include = FALSE}
knitr::opts_chunk$set(
  collapse = TRUE,
  comment = "#>",
  warning = FALSE,
  message = FALSE
)
```

## Dos caminos: transpilar rapido o construir bien

metasurvey ofrece dos formas de crear recetas a partir de codigo STATA
existente:

1. **Transpilar automaticamente** con `transpile_stata()` -- convierte
   archivos `.do` a recetas en segundos. Ideal para migrar codigo legacy
   rapidamente (ver `vignette("stata-transpiler-es")`).
2. **Construir desde cero** en R -- mas trabajo inicial, pero el resultado
   es mas limpio, usa modismos propios de R y se controla cada detalle.

El transpilador es un atajo pragmatico: lee cientos de lineas de STATA y
produce una receta funcional, pero la salida hereda la estructura del codigo
original -- largas cadenas `gen`/`replace` se convierten en largas llamadas
a `step_recode`, las variables temporales sobreviven, y patrones especificos
de STATA (como `mvencode`) se traducen literalmente en lugar de repensarse.

Una receta artesanal, en cambio, permite **redisenar la logica** en R desde
cero. Se eligen nombres de variables significativos, se combinan
transformaciones relacionadas en un solo step, y se omiten variables
intermedias que solo existian porque STATA las necesitaba. El resultado es
mas corto, mas legible y mas facil de mantener.

Esta vignette construye una receta de demografia desde cero en unas 20 lineas
de R. Una version transpilada del mismo pipeline tomaria 80+ steps y
arrastraria nombres de variables como `bc_pe2` y `bc_pe3` que no significan
nada fuera del archivo `.do` original.

## Configurando la encuesta

Comenzamos con un objeto Survey vacio. Esto declara el tipo de encuesta y la
edicion sin cargar datos todavia -- la receta funcionara con cualquier dato
que le proporcionemos despues.

```{r}
library(metasurvey)

svy <- survey_empty(type = "ech", edition = "2023")
svy
```

Ahora adjuntamos algunos datos de ejemplo. En produccion estos vendrian de
`anda_download_microdata("2023")` o un archivo local; aqui los simulamos.

```{r}
set.seed(42)
n <- 200
dt <- data.table::data.table(
  id       = rep(1:50, each = 4),
  nper     = rep(1:4, 50),
  pesoano  = runif(n, 50, 300),
  e26      = sample(1:2, n, replace = TRUE),
  e27      = sample(0:90, n, replace = TRUE),
  e30      = sample(1:7, n, replace = TRUE),
  e51_2    = sample(c(0:6, -9), n, replace = TRUE),
  region_4 = sample(1:4, n, replace = TRUE)
)

svy <- svy |> set_data(dt)
```

## Construyendo el pipeline

Cada transformacion es un **step**. Por defecto, los steps son **lazy**:
registran que hacer sin ejecutarlo. Esto permite inspeccionar y modificar el
pipeline antes de materializar los resultados.

Comparar con el enfoque del transpilador: `transpile_stata()` produciria un
step por cada comando STATA, preservando fielmente cada `gen` y `replace`.
Aqui pensamos en terminos de las *variables de salida* que queremos, no de
los comandos que necesitamos escribir.

### Renombrar identificadores

```{r}
svy <- svy |>
  step_rename(hh_id = "id", person_id = "nper",
              comment = "Estandarizar identificadores")
```

Nada le paso a los datos todavia:

```{r}
names(get_data(svy))[1:4]
```

Los nombres de columna originales siguen ahi porque el step esta pendiente.
Sigamos agregando steps.

### Recodificar sexo

En STATA esto seria una secuencia gen + replace + replace (3 comandos). Con
`step_recode` es un unico mapeo declarativo que produce etiquetas legibles:

```{r}
svy <- svy |>
  step_recode(sex,
    e26 == 1 ~ "Hombre",
    e26 == 2 ~ "Mujer",
    .default = NA_character_,
    comment = "Sexo desde e26")
```

### Grupos de edad

El equivalente en STATA usa cinco lineas `replace` con `inrange()`. Aqui
escribimos la misma logica como un unico recode con condiciones legibles:

```{r}
svy <- svy |>
  step_recode(age_group,
    e27 >= 0  & e27 <= 13 ~ "Ninio",
    e27 >= 14 & e27 <= 17 ~ "Adolescente",
    e27 >= 18 & e27 <= 29 ~ "Joven adulto",
    e27 >= 30 & e27 <= 64 ~ "Adulto",
    e27 >= 65             ~ "Adulto mayor",
    .default = NA_character_,
    comment = "Grupos de edad desde e27")
```

### Relacion con el jefe de hogar

```{r}
svy <- svy |>
  step_recode(relationship,
    e30 == 1              ~ "Jefe",
    e30 == 2              ~ "Conyuge",
    e30 >= 3 & e30 <= 5   ~ "Hijo",
    e30 == 6              ~ "Otro familiar",
    e30 == 7              ~ "No familiar",
    .default = "Desconocido",
    comment = "Relacion desde e30")
```

### Nivel educativo

```{r}
svy <- svy |>
  step_recode(edu_level,
    e51_2 == 0              ~ "Sin instruccion",
    e51_2 >= 1 & e51_2 <= 2 ~ "Primaria",
    e51_2 >= 3 & e51_2 <= 4 ~ "Secundaria",
    e51_2 >= 5 & e51_2 <= 6 ~ "Terciaria",
    .default = NA_character_,
    comment = "Nivel educativo desde e51_2")
```

### Area geografica

```{r}
svy <- svy |>
  step_recode(area,
    region_4 == 1 ~ "Montevideo",
    region_4 == 2 ~ "Urbano >5k",
    region_4 == 3 ~ "Urbano <5k",
    region_4 == 4 ~ "Rural",
    .default = NA_character_,
    comment = "Area geografica desde region_4")
```

Notar que todas nuestras variables de salida tienen **etiquetas significativas**
en lugar de codigos numericos. Una receta transpilada mantendria los codigos
enteros originales (1, 2, 3...) porque eso es lo que usaba el codigo STATA.
Construir desde cero permite elegir la representacion que facilita el analisis.

### Remover variables crudas

```{r}
svy <- svy |>
  step_remove(e26, e27, e30, e51_2, region_4,
              comment = "Eliminar variables crudas de ECH")
```

## Inspeccionando el pipeline antes de ejecutar

En este punto tenemos siete steps pendientes. Veamos que se registro:

```{r}
length(get_steps(svy))
```

Esta es una de las ventajas clave de construir desde cero: **7 steps que
cada uno hace una cosa clara**. Una version transpilada del modulo completo
de demografia del IECON tiene 80+ steps porque preserva cada comando STATA
intermedio.

El pipeline es un DAG (grafo aciclico dirigido) de transformaciones.
`view_graph()` lo renderiza como una red interactiva -- cada nodo es un step,
y las aristas muestran dependencias de variables:

```{r eval = requireNamespace("visNetwork", quietly = TRUE)}
view_graph(svy)
```

Con solo 7 nodos el grafo es limpio y navegable. Comparar con una receta
transpilada donde el DAG puede tener 100+ nodos -- aun util para auditoria,
pero mucho mas dificil de leer de un vistazo.

Para salida estatica podemos inspeccionar la lista de steps:

```{r}
for (s in get_steps(svy)) {
  cat(sprintf("[%s] %s\n", s$type, s$comment %||% ""))
}
```

## Empaquetando como receta (antes de bake)

Una receta empaqueta los steps con metadatos para que cualquiera pueda
reproducir el mismo pipeline con datos diferentes. Creamos la receta
**antes** de hacer bake -- los steps lazy son el pipeline:

```{r}
rec <- steps_to_recipe(
  name = "ECH Demografia (minima)",
  user = "equipo_investigacion",
  svy  = svy,
  steps = get_steps(svy),
  description = paste(
    "Demografia armonizada: sexo, grupo de edad, relacion,",
    "nivel educativo y area geografica."
  ),
  topic = "demographics"
)

rec
```

La receta auto-genera documentacion a partir de los steps:

```{r}
doc <- rec$doc()
cat("Variables de entrada: ", paste(doc$input_variables, collapse = ", "), "\n")
cat("Variables de salida:  ", paste(doc$output_variables, collapse = ", "), "\n")
cat("Steps del pipeline:   ", length(doc$pipeline), "\n")
```

## Bake: materializando el pipeline

Ahora ejecutemos los steps. `bake_steps()` ejecuta todos los steps pendientes
en orden y devuelve la encuesta transformada:

```{r}
svy <- bake_steps(svy)
```

Los datos tienen las nuevas columnas con etiquetas legibles:

```{r}
head(get_data(svy)[, .(hh_id, person_id, sex, age_group, relationship,
                        edu_level, area)])
```

Las variables crudas ya no estan:

```{r}
"e26" %in% names(get_data(svy))
```

## Guardar y cargar

Las recetas se serializan a JSON para control de versiones y compartir:

```{r}
f <- tempfile(fileext = ".json")
save_recipe(rec, f)
```

```{r}
rec2 <- read_recipe(f)
rec2$name
length(rec2$steps)
```

El JSON es legible y diffeable en git:

```{r}
cat(readLines(f, n = 15), sep = "\n")
```

## Aplicando a una nueva edicion

La misma receta funciona con cualquier edicion. Cargar la receta desde JSON,
adjuntarla a nuevos datos y hacer bake:

```{r}
rec_loaded <- read_recipe(f)

svy_2024 <- survey_empty(type = "ech", edition = "2024") |>
  set_data(data.table::data.table(
    id       = rep(1:30, each = 3),
    nper     = rep(1:3, 30),
    pesoano  = runif(90, 50, 300),
    e26      = sample(1:2, 90, replace = TRUE),
    e27      = sample(0:90, 90, replace = TRUE),
    e30      = sample(1:7, 90, replace = TRUE),
    e51_2    = sample(c(0:6, -9), 90, replace = TRUE),
    region_4 = sample(1:4, 90, replace = TRUE)
  )) |>
  add_recipe(rec_loaded) |>
  bake_recipes()

head(get_data(svy_2024)[, .(hh_id, person_id, sex, age_group, area)])
```

No se necesitan cambios en el codigo. La receta codifica la *logica*, no los
datos.

## Transpilador vs artesanal: cuando usar cada uno

| | Transpilador (`transpile_stata()`) | Receta artesanal |
|---|---|---|
| **Velocidad** | Segundos -- migracion instantanea | Horas -- requiere entender la logica |
| **Steps** | 80-200 por modulo (uno por linea STATA) | 5-20 (uno por concepto) |
| **Nombres de variables** | Hereda nombres STATA (`bc_pe2`, `bc_pe3`) | Nombres propios (`sex`, `age_group`) |
| **Etiquetas** | Codigos numericos (`1`, `2`, `3`) | Etiquetas legibles (`"Hombre"`, `"Mujer"`) |
| **Legibilidad** | Fiel al original, verboso | Limpio, auto-documentado |
| **Mantenimiento** | Dificil modificar steps individuales | Facil cambiar cualquier mapeo |
| **Visualizacion DAG** | Grande, dificil de leer | Compacto, nodos significativos |
| **Mejor para** | Migrar codigo legacy rapido | Proyectos nuevos, pipelines criticos |

**Flujo de trabajo recomendado**: usar `transpile_stata()` para migrar los
archivos `.do` existentes inmediatamente para tener un baseline funcional.
Luego reemplazar gradualmente las recetas transpiladas con artesanales a medida
que se revisa cada modulo. La version transpilada mantiene todo funcionando;
la version artesanal es donde se quiere llegar.

## Lo que metasurvey ofrece

| Scripts STATA manuales | Receta metasurvey |
|---|---|
| Copiar-pegar archivos `.do` por anio | Una receta, cualquier edicion |
| Nombres de variables sin documentar | Documentacion auto-generada de entrada/salida |
| Sin seguimiento de dependencias | Visualizacion DAG con `view_graph()` |
| Scripts planos, sin validacion | `validate()` verifica variables requeridas |
| Enviar archivos `.do` por email | `publish_recipe()` a registro compartido |
| Re-ejecutar todo el script para probar | Steps lazy: inspeccionar antes de bake |

## Proximos pasos

- **Agregar mas variables**: ingresos, condicion de actividad, condiciones de
  vivienda -- cada una puede ser una receta separada con `depends_on_recipes`
- **Certificar la receta**: usar `certify_recipe()` para marcarla como
  revisada u oficial
- **Publicar**: `publish_recipe(rec)` sube al registro compartido donde otros
  pueden encontrarla con `search_recipes(topic = "demographics")`
- **Partir desde STATA**: si ya se tienen archivos `.do`, usar
  `transpile_stata()` para generar un baseline funcional inmediatamente -- ver
  `vignette("stata-transpiler-es")` -- y luego refinar la salida en una receta
  artesanal como la de esta vignette
